【裁判字號】    99,訴,163
【裁判日期】    990902
【裁判案由】    遷讓房屋
【裁判全文】
臺灣板橋地方法院民事判決               99年度訴字第163號
原      告  甲○○○
訴訟代理人  徐揆智律師
            林幸慧律師
被      告  丙○○
被      告  乙○○
共      同
訴訟代理人  林玠民律師
上列當事人間請求遷讓房屋事件，經本院於民國99年8月16日言
詞辯論終結，判決如下：
    主  文
原告之訴及假執行之聲請均駁回。
訴訟費用由原告負擔。
    事實及理由
一、原告主張：
  (一)坐落台北縣三重市○○街145號1、2、3樓房屋（坐落台北縣
    三重市○○段1813號土地，下稱系爭房屋）為原告於民國69
    年5月2日因買賣而取得所有權，系爭房屋連同坐落基地（下
    稱系爭不動產）69於年9月17日由原告提供予丈夫翁宗滿向
    彰化商業銀行股份有限公司（下稱彰銀）辦理最高限額抵押
    權新臺幣（下同）120萬元之抵押貸款做為系爭不動產價款
    之部分，每月利息均由原告繳交。翁宗滿於71年2月19日在
    三重市○○街141號房屋申請設立永新皮件有限公司，經銷
    各種皮件製品之買賣業務，並於72年12月在系爭房屋1樓設
    立工廠登記。工廠設立後，原告將系爭房屋出借予被告2 人
    （即原告之弟弟），1、2樓由其等從事旅行箱、旅行袋等皮
    件產品之製造，3樓提供其等員工宿舍使用。被告所製造之
    皮件產品，則批發給原告，再由原告銷售予零售商。雙方約
    定原告得隨時終止系爭房屋借貸契約關係。嗣於82年間被告
    已停工不再生產皮件產品，原告亦不再經銷被告製造之皮件
    。經原告多次口頭催告，被告均拒不自系爭房屋遷出，將房
    屋返還原告。原告遂於98年3月2日發函終止系爭使用借貸關
    係，並依民法第767條規定提起本訴，請求被告自系爭房屋
    遷出，將房屋返還原告。
  (二)系爭房屋1樓部分，目前由被告當成倉庫使用；2、3樓部分
    ，則由被告隔成8間房間出租，每月每間收取租金3,500元，
    一個月租金收入即達2萬8,000元。系爭使用借貸契約既經原
    告合法終止，自98年4月1日起被告即屬無權占有使用，其等
    繼續占用之行為，致原告所有權受損，爰本於共同侵權行為
    法律關係請求被告自98年4月1日起至返還系爭房屋之日止，
    按月給付2萬8,000元。
  (三)併為聲明：
    (1)被告應自系爭房屋遷出，將系爭房屋返還原告。
    (2)被告應連帶自98年4月1日起至遷讓聲明第1項所示房屋之
      日止，按月給付原告2萬8,000元。
    (3)原告願供擔保，請准宣告假執行。
二、被告抗辯：
  (一)兩造之老家位於彰化縣秀水鄉莊雅村。69年間被告2兄弟為
    尋求更多商業機會而北上，兩造之先父為使被告於北部有據
    點打拼事，遂出資購入系爭不動產由被告使用，因原告之夫
    家即位於隔壁，為求程序辦理方便計，而借名登記於原告名
    下，權狀正本亦由被告保管。又以系爭不動產向銀行貸款雖
    以原告名義為之，但辦理過程、貸款本息及資金之用途均為
    被告。原告之夫固於71年間，以系爭房屋之住址登記為工廠
    住址，惟系爭房屋一直由被告使用，從未改變。
  (二)81年間，兩造之父過世，在進行遺產繼承分割協議時，兩造
    亦曾提及系爭不動產，當時共識為不辦理更名登記，仍由被
    告繼續使用，但房屋修繕、稅捐均由被告負責繳納，亦即系
    爭不動產之產權歸原告，但租賃予被告使用，被告以負責繳
    納房屋修繕花費、相關稅捐充作租金繳。自完成先父遺產登
    記完畢後10數年，被告均以租賃契約關係持續合法使用系爭
    不動產。詎於98年間，原告突自行繳納系爭不動產相關稅捐
    ，並拒收被告欲給付之稅費，隨片面宣稱終止使用借貸關係
    。惟承前述，兩造間係存不定期租賃關係，在被告未遲付租
    金之前提下，原告逕自片面終止租約於法應有未合，被告仍
    有權本於租賃契約關係占有使用系爭房屋。故原告依民法第
    767條規定請求排除侵害，於法未合。
  (三)併為聲明：原告之訴駁回；如受不利判決願供擔保，請免為
    假執行。
三、兩造不爭執之事項：
  (一)系爭房屋1、2樓登記所有權人為原告（登記日期69年7月7日
    ；登記原因「買賣」，三重市○○段1071建號），並有建物
    登記謄本1份在卷可佐。另系爭房屋3樓係透過同號2樓內部
    出入，本身並無獨立出入口，故系爭145號3樓因附合，而與
    1、2樓成為同一不動產。
  (二)原告自97年10月起，即陸續要求被告返還系爭房屋，惟遭被
    告所拒，甚發生刑事傷害案件；原告遂再於98年3月23日以
    發函通知被告於10日內返還系爭房屋；被告已收受通知，迄
    未返還等情，並有信函1紙（詳原證5），在卷可佐。
  (三)系爭不動產原始所有權狀為被告持有，並有所有權狀2紙（
    附於本院調解卷第33、34頁）在卷可佐。
  (四)系爭不動產之稅捐（含房屋稅、地價稅）均由被告繳納至98
    年止。
四、原告主張：系爭房屋為伊所購買，無償借予被告使用，僅由
    被告負擔相關稅捐，故屬附負擔使用借貸。又兩造間使用借
    貸契約既經原告合法終止，被告已無正當權源占有使用系爭
    房屋，爰依民法第767條規定，請求被告返還系爭房屋；併
    依民法第185條，請求被告自98年4月1日起連帶按月賠償原
    告2 萬8,000元等情。被告則以：系爭不動產為兩造之父所
    出資購買，僅借名登記於原告名下，是於69年間購入後，系
    爭房屋即由被告使用迄今。嗣於兩造之父過世後，繼承人約
    定，不辦理更名登記，仍由被告繼續使用，但房屋修繕、稅
    捐均由被告負責繳納，亦即系爭不動產之產權雖歸屬原告，
    但被告享有使用權，故被告應屬有權占有，而被告所享有使
    用權之法律定性，應為不定期租賃，是原告之終止意思表示
    不合法等語為辯。經查：
  (一)被告抗辯：系爭不動產為兩造之父所出資購買，僅借名登記
    於原告名下，是於69年間購入後，即由被告使用迄今。嗣於
    兩造之父過世後，繼承人間約定，不辦理更名登記，仍由被
    告繼續使用，但房屋修繕、稅捐均由被告負責繳納，亦即系
    爭不動產之產權雖歸屬原告，但被告享有使用權等語，既為
    原告所否認，自應由被告負舉證之責。
  (二)關此部分，經依被告聲請傳訊證人丁○○，到庭證稱：（三
    重六張街145號的房子，當初買的經過如何？）應該是遺產
    ，當初是我父親買的，給我兩個弟弟住，用原告的名字登記
    ，錢都是我父親出的，都是鄉下拿來的，當初我父親的想法
    是不知道弟弟可以在台北待多久，所以先登記給原告，但是
    權狀由我弟弟保管，稅金也是由弟弟在繳。後來我父親死亡
    ，登記在誰名下就是誰的，但是誰在住就是誰的，之後我母
    親死亡，原告才說是他的。後來有問題的是我母親的遺產。
    （你父親死亡後，登記是誰的名義下是誰的，誰住就是誰的
    是矛盾的，有何意見？）以前父親的想法是若是弟弟可以住
    下去，就給弟弟住，父親中風以後死亡，並沒有講房子要如
    何處理。父親死亡後有協議，協議只有口頭講過要將房子給
    弟弟住，要維持現狀，稅金也是由弟弟出支等語。除與被告
    所述情節相符外，有關系爭不動產原始權狀為被告執有；系
    爭不動產相關稅捐由被告繳納及系爭不動產自69年購入後，
    即由被告占有使用迄今等情（此部分為兩造所未爭執），亦
    互核相符，經本院調查結果，認按諸一般經驗法則，倘系爭
    不動產確為原告出資購入，原告或基於手足情誼可能將系爭
    房屋無償出借予被告使用，惟應無將系爭不動產所有權狀交
    被告收執保管之必要，是經本院調查結果，被告抗辯：系爭
    不動產為兩造之父所出資購買，僅借名登記於原告名下。嗣
    於兩造之父過世後，繼承人間約定，不辦理更名登記，仍由
    被告繼續使用，但房屋修繕、稅捐均由被告負責繳納，亦即
    系爭不動產之產權雖歸屬原告，但被告享有使用權等情，應
    可信為真實。
  (三)承前述，系爭不動產既屬兩造父出資購入，僅借名登記於原
    告名下，則於兩造之父死亡後，該請求權自屬遺產（即於終
    止借名登記契約後，繼承人得請求返還及移轉系爭不動產登
    記之請求權，而非系爭不動產所有權本身為為遺產，併此敘
    明。）之一部。又繼承人間嗣既約定「不辦理更名登記，所
    有權屬登記名義人（即原告）」，系爭不動產自屬原告所有
    （即前述移轉登記請求權協議由登記名義人繼承）；而「系
    爭房屋維持原狀，繼續由被告使用，但房屋修繕及稅捐均由
    被告繼續繳納」之約定，則已限縮原告對系爭房屋所有權，
    即將使用權歸屬被告。是所謂「使用權歸屬被告」之約定其
    法律上之定性屬「遺產分割協議」之一部，並按諸當事人間
    真意，既曰「維持原狀使用」應指前開使用權僅專屬被告2
    人，不得為轉讓或繼承之標的，併此敘明。而與原告主張「
    附負擔使用借貸契約」，抑或被告抗辯「不定期租賃契約」
    間均有不同。即被告占有使用系爭房屋之權源既基於遺產分
    割協議而來，原告自不得任意終止，故本件原告所為終止意
    思表示，應不生合法終止之效力。
五、綜上所述，被告係基於遺產分割協議占有使用系爭房屋，自
    屬有權占有，則原告本於民法第767條規定請求被告返還系
    爭房屋；本於共同侵權行為法律關係請求被告自98年4月1日
    起至返還房屋之日止，按月給付2萬8,000元，均無理由，應
    予駁回。又原告之訴既經駁回，其假執行之聲請已失所附麗
    ，應併駁回。
結論：原告之訴為無理由，依民事訴訟法第78條，判決如主文。
中    華    民    國    99    年    9    月    2      日
                  民事第一庭    法  官  黃信滿
以上正本係照原本作成
如對本判決上訴，須於判決送達後20日內向本院提出上訴狀
中    華    民    國    99    年    9    月    2      日
                                 書記官  莊琬婷

司法院資訊處製作；財團法人民間司法改革基金會備份。
